最高法院刑事判決　　　　　　九十四年度台上字第六六六四號
　　上　訴　人　甲○○
　　　　　　　　　　　　弄25.
　　選任辯護人　林清漢律師
上列上訴人因誣告案件，不服臺灣高等法院中華民國九十二年三
月二十日第二審判決（九十一年度上訴字第二九六一號，起訴案
號：臺灣桃園地方法院檢察署九十年度偵字第一一一三三號），
提起上訴，本院判決如下：
    主  文
原判決撤銷，發回臺灣高等法院。
    理  由
本件原判決認定上訴人甲○○於民國八十五年七月二十三日與江
莊月鳳訂立買賣契約，買受江莊月鳳所有坐落桃園縣楊梅鎮○○
段第一七０之七０、第一七０之一二八地號土地，及其上建物即
門牌號碼桃園縣楊梅鎮○○路一二一巷一弄二五號房屋，總價新
臺幣（下同）四百六十萬元，除於契約訂立時給付六十萬元外，
第二期款二百萬元及代書等費用三十萬元，由上訴人簽發以新竹
區中小企業銀行楊梅分行為付款人，發票日八十五年八月十七日
之支票二紙交付，惟屆期無力償付，乃委請友人張志鵬簽發楊梅
鎮農會支票向他人調借現金支應。八十五年九月二十八日，上訴
人因事前往大陸，臨行前張志鵬以其代墊之支票將於八十五年十
月到期，而上訴人何時返國尚不可知，詢問上訴人應如何處理債
務，上訴人乃將另與他人共有坐落桃園縣楊梅鎮○○段第一七０
之七一、第一七０之一００、第一七０之一０一、第一七０之一
九五地號土地（下稱系爭土地）之所有權狀及其印鑑章、印鑑證
明、國民身分證影本等物交予張志鵬，除囑咐張志鵬續就系爭土
地協商合建事宜外，並授權張某以系爭土地抵押借款全權處理其
債務問題。張志鵬乃於八十五年十月七日，以系爭土地向劉日祥
抵押借款四百萬元，同年月十二日收取四百萬元時，並以上訴人
名義簽發到期日八十六年九月十二日，面額四百萬元之本票一紙
，交予劉日祥作為擔保。張志鵬取得四百萬元借款後，除將其中
二百三十萬元用以償還先前代上訴人墊付支票之款項外，餘款則
供清償上訴人其他債務之用。嗣上訴人於八十五年十月二十八日
返國，張志鵬除返還前開土地所有權狀等物外，並與上訴人會帳
完畢。然上訴人自借款後，未依期給付利息，復未按期償還借款
，經劉日祥多方催索，上訴人均置之不理，劉日祥乃於八十七年
八月起，陸續委託律師發函及向臺灣桃園地方法院聲請核發支付
命令，並聲請本票及拍賣抵押物裁定，於八十九年六月間復向臺
灣桃園地方法院民事執行處聲請強制執行系爭土地。詎上訴人明
知曾授權張志鵬以系爭土地抵押借款全權處理債務，竟意圖使張
志鵬、劉日祥受刑事處分，以達停止強制執行之目的，於八十九
年九月十八日，虛構事實，以張志鵬、劉日祥未經其同意，將系
爭土地設定抵押四百萬元，並偽造同額本票，共同涉犯刑法偽造
文書罪及偽造有價證券罪，其係於系爭土地遭聲請強制執行時始
知情等語，具狀向臺灣桃園地方法院檢察署提出告訴，經該署以
八十九年他字第一九五八號、九十年度偵字第二０六０號偵查，
於偵查中上訴人自白確曾授權張志鵬為其處理債務等情，經檢察
官以張志鵬、劉日祥罪嫌不足，於九十年二月二十八日以九十年
度偵字第二０六０號為不起訴處分等情。因而維持第一審法院論
處上訴人意圖他人受刑事處分，向該管公務員誣告罪刑（處有期
徒刑一年六月）之判決，駁回上訴人在第二審之上訴，固非無見
。
惟查：（一）證據之證明力雖由法院自由判斷，然證據之本身如
對於待證事實不足為供證明之資料，而事實審仍採為判決基礎，
則其自由判斷之職權行使，自與採證法則有違。又刑法第二百零
一條第一項之偽造有價證券罪，係指無權簽發之人冒用他人名義
簽發有價證券者而言；同法第二百十條偽造文書罪，亦係以無製
作權之人，冒用他人名義製作私文書為要件之一。雖本人曾授權
簽發有價證券或製作其名義之私文書，但行為人若逾越授權範圍
，仍應令負偽造有價證券或偽造私文書罪責。依原判決理由說明
係依憑上訴人於其告訴劉日祥、張志鵬偽造有價證券案件（下稱
另案）偵查中供認：「我有委託張志鵬幫我處理債務（楊梅段一
七０等四筆旁邊約三十坪土地），我有請他幫我付第二期款」、
「我當時確有委託張志鵬處理債務」，作為判決上訴人有罪之基
礎。惟張志鵬於第一審及原審證稱：「他有授權我去辦抵押登記
，借款。當時他要走時很急，我有跟他講，他有二百三十萬元債
務未處理，他有授權我去借款及談合建」、「（問：抵押借款的
目的何在？）那是被告之前買了楊梅的房子，第二期款及代書費
用是我幫他支付的，共二百三十萬元，所以合建不成，我要拿土
地去抵押去清償這一筆錢」、「（問：被告有無授權你借款多少
錢？）沒有，但是我是連同楊梅房子二百三十萬加上其他債務共
三百多萬元，所以抵押借款四百萬元」（見第一審卷第一０四頁
、原審卷第三九頁、第四十頁），如若無誤，上訴人積欠之債務
不過三百萬元左右。則張志鵬以系爭土地向劉日祥抵押借款四百
萬元，是否逾越上訴人原授權範圍？貸得之四百萬元除用以清償
上訴人購買坐落桃園縣楊梅鎮○○段第一七０之七０、第一七０
之一二八地號土地暨其上建物所需費用外，其餘款項如何處理？
又上訴人於另案偵查中供認：「委託張志鵬處理債務」，究係何
意﹖處理債務之範圍如何﹖是否足供證明其委任張志鵬以系爭土
地抵押借款高達四百萬元之事？關係上訴人是否明知所訴之事實
虛偽仍具狀申告，抑或係因誤會、懷疑張志鵬逾越授權範圍，為
求判明是非曲直而申告，自應詳加查證剖析釐清。（二）證據之
證明力雖由法院自由判斷，然證據之本身存有瑕疵，而事實審仍
採為判決基礎，則其自由判斷之職權行使，即不得謂非違法。原
判決以證人張志鵬證稱：「被告全權授權我處理系爭土地，書有
授權書，且曾交由劉日祥閱覽」，與證人即承辦代書謝佩芸證稱
：「有授權書始可代辦抵押設定事宜」，相互印證，認定張志鵬
不利於上訴人之證述，尚非無據。惟上訴人堅決否認曾簽具授權
書交予張志鵬；而證人張志鵬於另案偵查中係供稱：「（問：他
授權你處理有無人知道？）代書知道」、「（問：代書何人？）
盧朝」（見另案卷八十九年十月二日訊問筆錄），惟至原審即
改稱：「（問：授權書是誰寫的？）謝代書，設定抵押是他辦理
」、「（問：授權書何在？）被告回國之後已經還他了」、「被
告要去大陸之前，我有問代書要準備什麼資料，代書說要授權書
，我就把資料準備好，並請被告把印章、印鑑證明帶來，授權書
是被告自己蓋章的，授權書的內容就是授權我全權處理這土地」
（見原審卷第四十頁、第八七頁），而其上開供述，復與證人代
書謝佩芸於原審證稱：「我要看授權書」、「我只看到授權書，
沒有看到被告授權過程」（見原審卷第一一二頁、第一一三頁）
，明顯牴觸。則張志鵬前開供述，尚非無瑕疵可指，原判決未予
究明，即採納作為判決之基礎，此部分採證法則之運用，於法有
違。（三）審理事實之法院，對於案內與認定事實、適用法律、
罪名成立與否或於公平正義之維護或對被告之利益有重大關係之
一切證據，除認為不必要者外，均應詳為調查，然後基於調查所
得之心證以為判斷之基礎；苟與認定事實、適用法律有重要關係
，或於公平正義之維護或對被告之利益，有重大關係之事項，在
客觀上認為應行調查之證據，又非不易調查或不能調查，而未依
法加以調查，率予判決者，即有刑事訴訟法第三百七十九條第十
款規定所稱應於審判期日調查之證據未予調查之違法。上訴人就
其在另案偵查中何以供認：「我有委託張志鵬幫我處理債務（楊
梅段一七０等四筆旁邊約三十坪土地），我有請他幫我付第二期
款」、「我當時確有委託張志鵬處理債務」乙事，辯稱：於另案
偵查期間，與張志鵬達成民事和解，由張志鵬將坐落桃園縣楊梅
鎮○○段二五七號土地應有部分三分之一移轉登記予伊，伊則承
擔對劉日祥所負之四百萬元債務。伊於檢察官偵查時為息事寧人
，始追認事前有授權張志鵬等語，並提出協議書一份為證。原判
決則執該協議書簽訂日期係九十年一月三日，在上訴人於八十九
年十二月一日為前揭有利於張志鵬之供述後，而認上訴人前開辯
解非可採信。惟上訴人之選任辯護人林清漢律師曾參加該協議過
程，於原審復陳稱：「和解書是我寫的，當時和解內容我可以作
證，和解不是一、兩天才定稿，整個過程很久」（見原審卷第一
六０頁）。則上訴人與張志鵬洽商和解之經過及達成和解之條件
如何？上訴人是否為求和解，而在另案為有利於張志鵬之供述？
與上訴人之利益有重大關係，原審就此未為調查，有證據調查未
盡之違法。以上，或係上訴意旨所指摘，或屬本院得依職權調查
之事項，應認原判決有撤銷發回更審之原因。
據上論結，應依刑事訴訟法第三百九十七條、第四百零一條，判
決如主文。
中　　華　　民　　國　九十四　年　 十一　 月　二十五　日
                      最高法院刑事第一庭
                          審判長法官  施　文　仁
                                法官  林　永　茂
                                法官  蕭　仰　歸
                                法官  張　祺　祥
                                法官  呂　永　福
      本件正本證明與原本無異
                                      書  記  官
中　　華　　民　　國　九十四　年　 十二 　月　　一　　日
                                                      V
